【裁判字號】    99,交抗,178
【裁判日期】    990621
【裁判案由】    聲明異議
【裁判全文】
臺灣高等法院高雄分院刑事裁定         99年度交抗字第178號
抗  告  人
即受處分人  甲○○
上列抗告人因違反道路交通管理處罰條例聲明異議案件，不服臺
灣屏東地方法院中華民國99年3 月17日裁定（99年度交聲字第49
號），提起抗告，本院裁定如下：
    主  文
抗告駁回。
    理  由
一、抗告意旨略以：伊於民國（下同）98年12月29日12時2 分許
    ，將所駕駛之車牌號碼F7-9359 號自用小客車，停放在高雄
    市○○路與新光路處，遭警以違規停車而拖吊開單舉發。伊
    即於98年12月30日向高雄市政府警察局交通大隊提出申訴，
    該大隊並建請高雄市政府交通局撤銷處分；嗣交通局函告伊
    維持原處分後，原處分機關於99年2 月8 日開立裁決書，伊
    始提出聲明異議狀，伊顯已依法律規定聲明異議，原裁定以
    伊未於繳納罰款後20日內向原處分機關提出申訴，而駁回本
    件異議，顯有瑕疵。爰提起抗告，請撤銷原裁定，更為適當
    之裁定云云。
二、原處分意旨略以：受處分人於98年12月29日12時2 分許，將
    其所有之車牌號碼F7-9359 號自用小客車，停放在高雄市○
    ○路與新光路處，因有在禁止臨時停車處所停車之違規事實
    ，為警製單舉發。嗣原處分機關即交通部公路總局高雄區監
    理所屏東監理站認受處分人上開情形，違反道路交通管理處
    罰條例第56條第1 項第1 款之規定，裁處罰鍰新臺幣（下同
    ）900 元等語。
三、按交通違規事件之裁罰，性質上屬於交通行政主管機關本於
    職權就公法上具體事件為之決定而對外直接發生法律效果之
    單方行政行為，性質上屬於行政罰；且違反行政法上義務而
    受罰鍰、沒入或其他種類行政罰之處罰時，適用行政罰法，
    行政罰法第1 條前段定有明文。按道路交通管理處罰條例所
    定罰鍰之處罰，行為人接獲違反道路交通管理事件通知單後
    ，於15日內得不經裁決，逕依第92條第3 項之罰鍰基準規定
    ，向指定之處所繳納結案；不服舉發事實者，應於15日內，
    向處罰機關陳述意見；其不依通知所定期限前往指定處所聽
    候裁決，且未依規定期限繳納罰鍰結案或向處罰機關陳述意
    見者，處罰機關得逕行裁決之，道路交通管理處罰條例第9
    條第1 項定有明文。又按道路交通管理處罰條例之罰鍰基準
    、舉發、罰鍰繳納、向處罰機關陳述意見或裁決之處理程序
    、繳納機構等事項之處理細則，由交通部會同內政部定之，
    道路交通管理處罰條例第92條第4 項定有明文。行政院交通
    部及內政部即依前開授權制定「違反道路交通管理事件統一
    裁罰基準及處理細則」。該細則第48條第1 項規定：「違反
    道路交通管理事件，行為人認為舉發之事實與違規情形相符
    者，得於接獲通知單後，不經裁決向指定之處所，逕依裁罰
    標準執行並繳納罰鍰結案」。此一規定，性質上屬於一種略
    式裁決程序，以此免除裁決機關作成處分書面義務（同細則
    第41條第4 項反面解釋），故所謂最初裁處時，以違反道路
    交通管理處罰條例之處罰而言，自包含原處分機關製作裁決
    書之正式裁決及依道路交通管理處罰條例第9 條第1 項、第
    48條第1 項規定由行為人逕行繳納罰鍰結案之略式裁決等2
    種情形在內。而本件受處分人即抗告人乃於98年12月29日繳
    納罰鍰結案，是本件所應適用之程序及實體條文，自應為道
    路交通管理處罰條例及違反道路交通管理事件統一裁罰基準
    及處理細則規定，合先敘明。
四、又按違反道路交通管理事件統一裁罰基準及處理細則第59條
    第2 項規定：「依第48條第1 項辦理經繳納罰鍰後，若有不
    服者，得於20日內向處罰機關陳述」，是行為人經繳納罰鍰
    後，若有不服者，自得於20日內向處罰機關陳述，並得依法
    提起聲明異議。細鐸該法條文義，可知違反道路交通管理事
    件之行為人，逕依裁罰基準執行繳納罰鍰，得視為結案，而
    毋庸由交通監理、裁決機關裁決者，必以行為人「認為舉發
    之事實與違規情形相符者」為限，倘行為人依照裁罰標準繳
    納罰鍰，仍認為舉發事實與違規情形不符，而於20日內提出
    申訴者，即不能免除交通監理機關作成正式處分之義務，即
    應由交通監理機關依有關行政程序調查事實並為裁決，若行
    為人仍對該裁決不服者，再依道路交通管理處罰條例第87條
    第1 項之規定，向管轄地方法院聲明異議。換言之，行為人
    於繳納罰鍰後，若未依限於20日內向處罰機關提出陳述者，
    即應認其已逾越法定救濟期間，除原處分機關或其上級機關
    認該處分確有違法情形，得依行政程序法第117 條規定依職
    權予以撤銷外，應認該處分業已確定，受處分人即不得再依
    通常爭訟程序表示不服，自亦不得再向管轄地方法院聲明異
    議。蓋上開規定既已提供使受處分人得獲有效救濟之保障，
    受處分人自應受上開法定期限之限制，否則若受處分人於逕
    行繳納罰鍰後未於20日內提出申訴，而仍能任意於任何時間
    表示不服者，不啻使原處分永遠處於不確定之狀態下，此將
    嚴重影響法之安定性。從而，若受處分人遲誤上開繳納罰鍰
    後20日之期限始提出陳訴者，應認原處分業已確定，受處分
    人不得再行聲明異議。至原處分機關於原處分確定後，誤就
    同一案件再為重覆正式裁決者，核屬行政法學上之「重覆處
    分」，不生任何法律效果，亦不因此使異議人就同一案件重
    新取得聲明異議之權利。
五、經查，本件抗告人就本件交通違規事件，未經裁決而於98年
    12月29日逕自繳納罰鍰，業據其陳明在卷，並有高雄市政府
    交通局代收交通違規罰鍰收據在卷可參（見原審卷第8 頁）
    。抗告人固於98年12月30向高雄市政府警察局交通大隊提出
    申訴，該大隊並以高市警交三字第0980039180號函請高雄市
    政府交通局處理，至99年1 月22日經高雄市政府交通局以高
    市交停字第0990003290號函覆認本件係依法取締等情，固有
    抗告人所提出之上開函件2 紙為憑（見原審卷第9 、10頁）
    。惟違反道路交通管理處罰條例第12條至第68條之行為，由
    公路主管機關處罰；違反第69條至第84條之行為，由警察機
    關處罰；公路主管機關並應設置交通裁決單位辦理，該條例
    第8 條第1 項、第3 項定有明文。本件抗告人所為係違反該
    條例第56條第1 項第1 款之規定，其處罰機關即為原處分機
    關之交通部公路總局高雄區監理所屏東監理站，抗告人於繳
    納罰鍰後，認為舉發事實與違規情形不符，自應於20日內向
    原處分機關提出申訴，詎其僅向非處罰機關高雄市政府警察
    局提出申訴，而遲至99年2 月8 日向原處分機關聲明異議，
    原處分機關始於99年2 月12日移送原審法院，有原審法院收
    文戳章、原處分機關收文戳章在卷可佐（見原審卷第1 至2
    頁），顯已逾越上揭法定救濟期間。再者，抗告人停車處係
    劃有紅色實線之區域，此有卷附現場照片6 紙可憑，依道路
    交通標誌標線號置設置規則第149 條第1 項第5 目、第169
    條第1 項規定係指示該路段為禁止臨時停車路段；而該處係
    屬計劃道路範圍，亦有高雄市政府交通局上開函件可按，則
    抗告人將其上開車輛停放於該禁止臨時停車路段，為警依法
    拖吊、舉發，亦無不合。
六、原裁定以抗告人已逾越法定救濟期間始聲明異議，顯然不合
    法律上程式，且無從補正，而依道路交通案件處理辦法第18
    條裁定駁回抗告人之異議，經核並無違誤。抗告人仍以前詞
    ，提起抗告，並無理由，應予駁回。
據上論結，應依道路交通案件處理辦法第26條，刑事訴訟法第41
2 條，裁定如主文。
中    華    民    國    99    年    6     月    21    日
                    刑事第十庭  審判長法  官 陳中和
                                      法  官 李政庭
                                      法  官 林水城
以上正本證明與原本無異。
本裁定不得再抗告。
中    華    民    國    99    年    6     月    21    日
                                      書記官 蔡佳君

司法院資訊處製作；財團法人民間司法改革基金會備份。
